臺灣臺南地方法院民事判決
110年度訴字第1549號
原      告  李瑞峰  
訴訟代理人  林瑞成律師
            李昆山  


被      告  楊炳源  
            楊炳清  

            楊仙化  
上列當事人間請求分割共有物事件，本院於民國111年11月9日言
詞辯論終結，判決如下：
    主    文
兩造共有坐落臺南市○○區○○○段000地號、面積298.2平方公尺之
土地，應分割如附圖二所示：其中編號甲部分、面積74.55平方
公尺之土地，分歸被告楊炳源及楊炳清取得，並按應有部分各2
分之1之比例保持共有；編號乙部分、面積59.64平方公尺之土地
，分歸原告取得；編號丙部分、面積164.01平方公尺之土地，分
歸被告楊仙化取得。
訴訟費用由兩造按附表應有部分欄所示之比例負擔。
    事實及理由
一、原告主張：坐落臺南市○○區○○○段000地號土地、面積298.2
    平方公尺之土地（下稱系爭土地）為兩造所共有，應有部分
    各如附表所示。本件並無不能分割之情事，亦未訂有不可分
    割之約定，惟無法達成分割之協議，為此依民法第823條第1
    項前段、第824條規定，請求將系爭土地依如附圖一所示之
    方法分割等語，並聲明：系爭土地應分割如附圖一所示：其
    中編號甲部分、面積59.64平方公尺之土地，分歸原告取得
    ；編號乙部分、面積74.55平方公尺之土地，分歸被告楊炳
    源及楊炳清取得，並按應有部分各2分之1之比例保持共有；
    編號丙部分、面積164.01平方公尺之土地，分歸被告楊仙化
    取得（下稱甲案）。
二、被告則以下列情詞置辯：：
　㈠楊炳清：系爭土地上蓋有楊仙化所有之地上物，甲案所示分
    割方法未慮及該地上物之保存，且楊炳源及楊炳清所分得之
    編號乙部分土地過於狹長，又夾在原告與楊仙化各自分得之
    土地中間，不利於規劃應用，故主張系爭土地應以附圖二所
    示之方法即其中編號甲部分、面積74.55平方公尺之土地，
    分歸楊炳源及楊炳清取得，並按應有部分各2分之1之比例保
    持共有；編號乙部分、面積59.64平方公尺之土地，分歸原
    告取得；編號丙部分、面積164.01平方公尺之土地，分歸楊
    仙化取得（下稱乙案）為分割，各共有人所分得之土地較為
    方整，無畸零地問題，且楊仙化可向楊炳源及楊炳清承租其
    等分得之土地，即毋庸拆除該地上物等語。
　㈡楊炳源：同意以乙案所示方法分割。
　㈢楊仙化：同意以乙案所示方法分割。
三、得心證之理由：
　㈠按各共有人，除法令另有規定，或因物之使用目的不能分割
    ，或契約訂有不分割之期限者外，得隨時請求分割共有物；
    共有物之分割，依共有人協議之方法行之；分割之方法不能
    協議決定，或於協議決定後因消滅時效完成經共有人拒絕履
    行者，法院得因任何共有人之請求，命為以原物分配於各共
    有人，但各共有人均受原物之分配顯有困難者，得將原物分
    配於部分共有人，又原物分配顯有困難時，得變賣共有物，
    以價金分配於各共有人；或以原物之一部分分配於各共有人
    ，他部分變賣，以價金分配於各共有人；以原物為分配時，
    如共有人中有未受分配，或不能按其應有部分受分配者，得
    以金錢補償之；以原物為分配時，因共有人之利益或其他必
    要情形，得就共有物之一部分仍維持共有，民法第823條第1
    項、第824條第1至4項分別定有明文。查系爭土地為兩造依
    如附表所示之應有部分比例共有，有系爭土地登記第一類謄
    本在卷可稽（調字卷第35至36頁）。本件查無共有人間有何
    就系爭土地不為分割之約定，或因物之使用目的不能分割之
    情事，原告起訴請求裁判分割系爭土地，自屬有據。
　㈡復按法院定共有物分割之方法，固可由法院自由裁量，惟應
    斟酌各共有人之意願、利害關係、共有物之性質、分割後之
    經濟效用及公共利益等為公平決定（最高法院81年度台上字
    第16號、89年度台上字第724號判決意旨參照）。又分割共
    有物究以原物分割或變價分割為適當，法院應斟酌當事人意
    願、共有物之使用情形、經濟效用及全體共有人之利益等情
    形而為適當之分割，不受共有人所主張分割方法之拘束（最
    高法院88年度台上字第600號、87年度台上字第1402號判決
    要旨參照）。經查：
　⒈系爭土地呈南北狹長狀，面積為298.2平方公尺，僅南側臨臺
    南市佳里區佳西路486巷（下稱佳西路486巷），該巷約2公
    尺寬，往東可接忠孝路281巷，往西可接佳西路，惟目前往
    西方向設有圍牆阻隔，無法通行，僅可由該巷東側沿忠孝路
    281巷進入系爭土地。系爭土地其餘三側均與他人土地及建
    物相臨，其中西側臨464地號土地（於訴訟進行中因分割而
    增加同段464-40地號土地，見本院卷第239、245頁），該地
    上蓋有原告父親李昆山所有門牌號碼佳西路486巷31號之未
    辦保存登記建物1棟；北側臨465地號土地為空地，其上種有
    果樹；東側臨468-1、468-2、468-3、468-4、468-5、468-6
    地號土地，其上蓋有連棟式住宅共6戶，門牌號碼依序為忠
    孝路281巷50號、52號、54號、56號、58號、60號。系爭土
    地上有楊仙化所有、作倉庫使用之鐵皮倉庫1棟（下稱系爭
    地上物），北側空地則放置楊仙化所有之雜物及工具，南側
    接佳西路486巷處設有鐵柵欄及圍籬等情，業經本院會同兩
    造及地政機關測量人員至現場勘驗無訛，製有勘驗筆錄、現
    場位置概略圖、地籍圖資列印資料、現場照片及土地現況複
    丈成果圖附卷為憑（本院卷第111至125、143頁），並有系
    爭土地登記謄本及地籍圖謄本可參（本院卷第47至48、93頁
    ），是此部分事實，首堪認定。
　⒉原告主張之甲案，係將系爭土地依各該共有人應有部分換算
    所得面積，以南北向之分割線分割為3區塊，其中西側即附
    圖一編號甲所示土地分歸原告取得，中間即編號乙部分由楊
    炳源及楊炳清取得，東側即編號丙部分由楊仙化取得；而楊
    炳清主張之乙案，亦係將系爭土地依各該共有人應有部分換
    算所得面積，以「T」字分割線分割為3區塊，其中北側即附
    圖二編號乙部分分歸原告取得，西側即編號甲部分由楊炳源
    及楊炳清取得，東側即編號丙部分由楊仙化取得。經本院審
    酌後認系爭土地採前開乙案所示之分割方法較為妥適，茲分
    述理由如下：
　　⑴如採甲案分割系爭土地，雖使各共有人所分得之土地均得
      直接臨佳西路486巷，然礙於系爭土地之固有形狀為南北
      狹長狀，且面積僅298.2平方公尺所限，各共有人分得之
      土地形狀將更顯狹長，其中除編號丙部分土地因楊仙化應
      有部分比例為20分之11，故分得土地面積為164.01平方公
      尺，較諸其他共有人為大，相對較不受系爭土地狹長形狀
      影響外，其餘共有人如原告所分得之編號甲部分土地面積
      為59.64平方公尺，楊炳源及楊炳清所分得之編號乙部分
      土地面積為74.55平方公尺，依附圖一圖面比例尺換算其
      各自之臨路寬度及土地深度後，編號甲部分土地臨路寬度
      僅約3.3公尺，土地長度則達約28.5公尺之深；編號乙部
      分土地臨路寬度亦僅約4.2公尺，土地長度則達約30公尺
      之深，均顯過度狹長而難為有效之規劃運用，尤以遭包夾
      在編號甲、丙土地之間、由楊炳源及楊炳清所取得之編號
      乙部分土地受限最深，足認甲方案所示之分割後土地形狀
      難以充分發揮系爭土地原有之經濟價值。
　　⑵反之，如採乙案為分割，各共有人所分得之土地面積雖與
      甲案相同，然其形狀相對周整，以附圖二圖面比例尺換算
      其各自分得土地之長寬，楊炳源及楊炳清取得之編號甲部
      分土地寬約4.4公尺、長約18公尺；原告取得之編號乙部
      分土地寬約5.2公尺、長約11公尺；楊仙化取得之編號丙
      部分土地寬約9公尺、長約22.2公尺。相較甲案而言，各
      共有人取得之土地縱深相差較小，形狀相對周整，可使分
      割後之土地充分發揮其經濟價值。其中原告取得之編號乙
      部分土地雖未能直接臨佳西路486巷，但依原告自述，系
      爭土地西側所臨464及464-40地號土地登記所有權人為原
      告母舅莊仁寅，實際所有權人為原告父親李昆山，刻正辦
      理將464-40地號土地移轉予原告之手續等語（本院卷第12
      7、262頁），參以原告提出之土地複丈成果圖（本院卷第
      131頁）及本院依職權調得之464、464-40地號土地之登記
      謄本及異動索引（本院卷第239至242、245至250頁）可知
      ，原告依乙案受分配之編號乙部分土地，未來仍得與西側
      之464及464-40地號土地合併利用，且原告得自464-40地
      號土地出入通行至佳西路486巷，無裡地無法通行之問題
      。
　　⑶再者，系爭土地上現蓋有楊仙化所有之系爭地上物，其坐
      落位置如臺南市佳里地政事務所（下稱佳里地政）111年1
      月20日土地複丈成果圖所示，面積則為123.44平方公尺，
      此有該圖附卷可參（本院卷第143頁）。以系爭土地面積
      為298.2平方公尺計算，該地上物占用系爭土地面積達百
      分之41（計算式：123.44平方公尺298.2平方公尺100％＝
      41％，小數點以下四捨五入），占用面積不可謂不大，如
      採甲案為分割，系爭地上物勢必有大範圍面積必須拆除；
      反之，如採乙案為分割，楊炳源及楊炳清均稱其前於109
      年間已就系爭地上物占用系爭土地與楊仙化達成調解，約
      定楊仙化向其等按期給付租金即可免拆除系爭地上物等語
      （本院卷第264頁），並提出本院108年度訴字第1783號判
      決為憑（本院卷第281至289頁），此亦為楊仙化所不爭執
      。依被告主張，系爭地上物於系爭土地分割後，坐落在楊
      炳源及楊炳清分得編號甲部分土地者，只要楊仙化繼續向
      楊炳源及楊炳清給付租金，即可繼續使用，無須拆除系爭
      地上物，足認乙案為最有利於保存地上物現況之方案。
　　⑷又乙案為除原告（應有部分20分之4）以外，多數共有人（
      應有部分合計為20分之16）所同意之方案，應認乙案為實
      現多數共有人最大利益之方案。另衡酌原告係於109年4月
      10日始以買賣為原因，登記取得系爭土地應有部分20分之
      4，而楊炳源及楊炳清早於101年3月22日即以分割繼承為
      原因，登記取得系爭土地應有部分各8分之1，楊仙化則係
      於107年1月11日以遺囑繼承為原因登記為共有人之一，嗣
      陸續以買進其他共有人之應有部分的方式，最終於108年1
      0月8日合計取得系爭土地應有部分20分之11，此有系爭土
      地之登記謄本及異動索引附卷可按（本院卷第47至48、25
      1至254頁），可知原告為最後加入之共有人，取得應有部
      分亦僅有20分之4，且彼時系爭土地上早已蓋有系爭地上
      物。是如欲以原告個人之利益，片面改變系爭土地之現有
      秩序及使用現況，損及大多數共有人之利益，顯難謂屬衡
      平。
　　⑸準此，經衡酌系爭土地之使用現況、經濟效用、分割後之
      各宗土地形狀及臨路條件、各共有人之意願及公平後，本
      院認乙案所示之分割方案勝於甲案，核屬適宜之分割方法
      。　
四、綜上所述，系爭土地依其使用目的並非不能分割，共有人間
    亦無不為分割之約定，然迄未能協議分割，從而，原告本於
    共有人之地位，起訴請求分割系爭房地，即屬有據。又本院
    審酌系爭土地之使用現況，並考量其經濟效用、分得土地之
    利用價值及全體共有人之公平利益等一切情狀後，認系爭土
    地以乙案所示分割方法予以分割，核屬適當且公允，爰判決
    如主文第1項所示。
五、末按因共有物分割、經界或其他性質上類似之事件涉訟，由
    敗訴當事人負擔訴訟費用顯失公平者，法院得酌量情形，命
    勝訴之當事人負擔其一部，民事訴訟法第80條之1定有明文
    。系爭土地分割方法係本院考量全體共有人利益，認以楊炳
    清所提出之乙案所示分割方法予以分割為可採，可見兩造均
    同受其利，若全由敗訴之當事人負擔訴訟費用則顯失公平，
    爰依前揭規定，就訴訟費用命由兩造按如附表應有部分欄所
    示之比例負擔，即如主文第2項所示。
六、本件為判決基礎之事證已臻明確，兩造其餘攻擊防禦方法及
    所提證據，核與判決結果不生影響，爰不逐一論述，併此敘
    明。
七、訴訟費用負擔之依據：民事訴訟法第80條之1。
中　　華　　民　　國　　111 　年　　11　　月　　23　　日
                    民事第二庭  審判長法　官  張玉萱
　　　　　　　　　　
　　　　　　　　　　                  法  官  吳金芳
　　　　　　　　　　
　　　　　　　　　　                  法  官  陳䊹伊
以上正本係照原本作成。
如不服本判決，應於判決送達後20日內向本院提出上訴狀並表明
上訴理由（須附繕本）。如委任律師提起上訴者，應一併繳納上
訴審裁判費。
中　　華　　民　　國　　111 　年　　11　　月　　23　　日
                                      書記官  王美韻 
附表：
編號 共有人 應有部分 1 李瑞峰（原告） 20分之4 2 楊炳源 8分之1 3 楊炳清 8分之1 4 楊仙化 20分之11